【裁判字號】    99,重訴,337
【裁判日期】    991224
【裁判案由】    清償借款等
【裁判全文】
臺灣臺中地方法院民事判決           99年度重訴字第337號
原     告   施勝善
訴訟代理人  呂雅莘律師
被      告  陳榮華
訴訟代理人  呂勝賢律師
上列當事人間請求清償借款等事件，本院於民國99年12月2日言
詞辯論終結，判決如下：
    主  文
原告之訴及假執行之聲請均駁回。
訴訟費用由原告負擔。
    事實及理由
甲、程序事項：
    按訴狀送達後，原告不得將原訴變更或追加他訴，但請求之
    基礎事實同一，或擴張或減縮應受判決事項之聲明者，不在
    此限，民事訴訟法第255條第1項第2、3款定有明文。本件原
    告起訴時原依消費借貸之法律關係，請求被告應給付原告新
    臺幣（下同）1,400 萬元，及自民國99年10月5 日民事變更
    聲明暨準備書狀繕本送達翌日起至清償日止，按週年利率百
    分之五計算之利息。嗣於本院審理中變更為先位依消費借貸
    之法律關係請求，備位依不當得利之法律關係請求。被告對
    此雖不同意，然上開訴之變更核屬請求之基礎事實同一，揆
    諸前揭條文規定，自應准許，合先敘明。
乙、實體事項：
一、原告起訴主張：
(一)、被告陳榮華於95年10月13日、96年5 月29日以其個人財務調
    度之需，分別商請原告貸與1,000萬元（下稱系爭1,000萬元
    款項）及400萬元（下稱系爭400萬元款項），原告同意借款
    後，遂請會計小姐代為匯款，將該2筆借款分別匯入被告設
    於兆豐國際商業銀行豐原分行帳號00000000000號（下稱被
    告個人兆豐銀行帳戶）、第一商業銀行豐原分行帳號000000
    0000 0號帳戶內（下稱被告個人第一銀行帳戶）。嗣原告多
    次催告被告還款，被告均置之不理，爰先位主張依民法第
    478條規定，請求被告償還上開借款。另被告雖抗辯上開款
    項乃原告與被告合作經營台灣久元公司及柬埔寨TARGET  公
    司之投資款云云，惟原告已陸續繳足其就台灣久元公司及柬
    埔寨TARGET公司之出資額，被告受領系爭2筆款項並無法律
    上之原因，若鈞院認原告先位之主張無理由，爰備位主張依
    民法第179條規定，請求被告返還上開無法律上原因而受有
    之利益1,400萬元。
(二)、對被告抗辯之陳述：
 1. 原告所經營之台豐貿易股份有限公司（以下簡稱台豐公司）
    與被告所經營之誠名股份有限公司（以下簡稱誠名公司）之
    間，於95年6月間簽訂合作協議書，依該合作協議，由原告
    所經營之勵克企業股份有限公司（以下簡稱勵克公司）與被
    告合資成立久元鞋業股份有限公司（以下簡稱台灣久元公司
    ），並由被告擔任負責人。而勵克公司與訴外人即股東吳其
    原，皆分別於95年9月18日將其出資額299萬元、1萬元匯入
    久元公司籌備處之帳戶內，故被告辯稱台灣久元公司成立前
    尚未有公司帳戶，原告始匯款至被告個人之帳戶云云，並不
    足採。
 2. 此外，基於上開合作協議，雙方另於柬埔寨共同投資成立TA
    RGET鞋業股份有限公司（TARGET SHOES INDUSTRY INC.；下
    稱TARGET公司），資本額為美金100 萬元，由台豐公司持股
    65% ，被告持股35% ，以當時美金兌新台幣匯率為32.5計算
    ，台豐公司之出資款應為21,125,000元。而TARGET公司設立
    時因當地銀行開戶手續較為繁瑣，因此未設有公司帳戶，雙
    方並約定先將出資額匯入台灣久元公司，再由久元公司調度
    支出。而台豐公司已分別於96年2月16日、同年3月16日及5
    月8日，各匯入700萬元、1000萬元、300萬元之投資款至久
    元公司之帳戶內。其餘部分，則係因TARGET公司建蓋廠房時
    亟需大片土地，遂由身為TARGET公司董事之原告代向柬埔寨
    地主劉智鴻（Okhna Ty Peseth）承租土地，並代墊往後之
    租金。而上開金額總計達24,490,000元，已超過其應出資額
    21,125,000元。另久元公司資金不足時，台豐公司亦會調度
    其大股東即原告或原告之妻張瑞珠之資金存入久元公司之帳
    戶內，而以上出資款或借貸予久元公司之款項，均係匯入久
    元公司之帳戶，與兩造間之私人借貸自屬不同。
 3. 被告雖辯稱系爭1,000萬元款項係出資TARGET公司之一部份
    ，並提出被告就其出資部份之匯款單據，然該單據係HEALTH
    FIEL D CO.  LTD.匯款予被告之匯款申請書，與本案無關。
    被告復稱系爭1,000萬元款項係用於償付6筆相關款項，惟查
    上開單據有諸多矛盾之處，顯係為規避還款責任所設法拼湊
    以符系爭1,000萬金額之數，且此6筆單據更可佐證被告當時
    有資金壓力需錢恐急，故緊急向原告調錢之事實。此外，被
    告尚辯稱系爭400萬元款項係用於支付台灣久元公司向訴外
    人鈺埕股份有限公司（下稱鈺埕公司）購買皮料之應付貨款
    ，然貨款明細與應收帳款明細表均有塗改，並非真正。且被
    告所提之單據中，有3筆係記載陳榮華，參以被告陳榮華亦
    從事鞋業製造，則如何能稱上開3筆款項係久元公司之應付
    帳款？
 4. 被告辯稱原告所提出之匯款回條聯中，其匯款人為原告及其
    妻張瑞珠，足證依系爭合作協議之投資款確有以原告及被告
    個人名義匯付之情形云云。然查，原告所經營之台豐公司，
    係由原告與其妻張瑞珠所投資，形同原告之獨資公司，故台
    豐公司有時為求便宜調度，方由原告個人或張瑞珠先行匯款
    ，此亦屬商業上常見之資金調度行為。故所謂「以個人名義
    （匯款人）匯入」與「匯入個人（受款人）帳戶」係完全不
    同之概念，不可混為一談。
 5. 被告另辯稱原告先前存證信函之內容與本件主張矛盾云云，
    惟當初原告寄發存證信函時就其中數筆款項有所誤載，因此
    於起訴時遂將誤載之數筆刪去，僅留存本件系爭2 筆款項，
    並無何矛盾之處。另原告於96年6 月12日，雖亦曾匯款95萬
    元至被告之私人帳戶，然考慮後認此筆款項金額較小，且他
    方面為避免滋生爭議，故決定僅請求系爭2 筆個人借貸款項
    。
 6. 另久元公司設於第一銀行帳戶之存摺明細上，有註記資金進
    出之來源或用途，而被告設於第一銀行之個人帳戶存摺中，
    亦有記載相關資金進出來源或紀錄。因此，無論是台灣久元
    公司帳戶存摺抑或是被告個人帳戶存摺，只要與公司有關之
    資金往來，證人即台灣久元公司之會計林桂如均會詳實在存
    摺上記載其用途或來源。而參以系爭2筆款項在存摺內均無
    證人林桂如之資金紀錄，更可佐證系爭2筆款項乃係兩造間
    之私人借款。
 7. 被告雖提出被證十之電子郵件，惟搜尋公司郵件伺服器及蔡
    月珍所使用之電腦中均無此份郵件之存在，是否有寄發該封
    郵件已有疑義，且郵件附件檔為excel(xls.) 檔，其極易變
    造，是否確實為該封郵件所附加之檔案更令人質疑，故其並
    無形式上真正。另公司如欲增加或減少資本，必須踐履嚴格
    之法定增資或減資程序始得為之，要難以片面之電子郵件資
    料即能決定。況且，台灣久元公司之股東僅有勵克公司、吳
    其原及陳榮華，誠名公司或台豐公司均非其股東；而TARGET
    公司之股東僅有台豐公司及陳榮華，更與誠名公司無關。且
    兩造與其所經營之公司間，於公於私均有頻繁之資金往來，
    故「股東入金紀錄」應僅係指股東間資金往來之紀錄，不能
    逕解為股東之股本入金紀錄。
(三)、並聲明：被告應給付原告1,400 萬元及自99年10月5 日民事
    變更聲明暨準備書狀繕本送達翌日起至清償日止，按週年利
    率百分之五計算之利息。願供現金或等值合作金庫銀行可轉
    讓定期存款單為擔保，請准宣告假執行。
二、被告則以：
(一)、原告主張系爭1,000萬元款項及400萬元款項均係被告向其私
    人之借款，雖提出匯款單據為證，然經由銀行以電匯金錢予
    他人，依現行銀行實務作業，匯款單據上並未要求載明匯款
    原因，而匯款之原因關係可能性很多，自無從僅以電匯之事
    實即證明兩造間有借貸之原因關係。本件實乃緣於原告所經
    營之台豐公司與被告所經營之誠名公司於柬埔寨共同投資，
    並於95年6月21日簽訂合作協議書1紙，依上開合作協議，雙
    方於95年10月4日設立台灣久元公司，被告為該公司之股東
    及負責人，其他股東則為原告所經營之勵克公司，勵克公司
    並以訴外人即原告之配偶張瑞珠、黃福全、吳其原為該公司
    在久元公司之法人代表。而系爭款項乃係原告因上開協議所
    應給付予久元公司之款項，而非原告所稱之借款。
(二)、另雙方依上開合作協議，於柬埔寨設立TARGET公司，由台豐
    公司占65% 即持股650 股，被告占35% 即持股350 股。而TA
    RGET公司之資本額為美金100 萬元，依當時匯率32.5元計算
    為3,250 萬元，台豐公司即應出資美金650 萬元即2,112 萬
    5 千元，被告則應出資美金35萬元即1,137 萬5 千元。被告
    於95年9 月29日，業已將美金25萬元即812 萬5 千元匯入柬
    埔寨之帳戶中。而原告所匯系爭1,000 萬元款項，即係應出
    資TARGET公司之一部分。此外，於設立TARGET公司後，因購
    買生產機器等設備須支付相關貨款，上開1,000 萬元資金即
    用以償付此部分款項。另久元公司於96年3 月間，因不足支
    付對訴外人鈺埕公司之應付貨款，原告為此方匯入系爭400
    萬元款項，以支付上開貨款。
(三)、原告雖主張，台豐公司之實際支出金額24,490,200元已超過
    其應出資額21,125,000元，台豐公司並代為墊付租金3,365,
    200 元云云，然此係因TARGET公司於設立後，該公司所須款
    項已超過當初議定之出資金額，而不足因應，故系爭款項是
    否如原告所述純係被告向原告之借款，要非無疑？況原告於
    起訴前之前揭存證信函中，主張被告對其有多筆借款債務，
    何以原告自起訴後，僅主張系爭2 筆共1,400 萬元之款項方
    屬借款？是原告主張前後扞格而不合情理，無可採信。
(四)、依原告所提之匯款單據，有數筆匯款之匯款人係原告施勝善
    、訴外人張瑞珠，原告並主張上開款項係台豐公司之投資款
    ，而非久元公司對原告施勝善之借款，足證雙方依合作協議
    而投資設立久元公司及TARGET公司時，確有以原告及被告個
    人名義匯付之情況。故若依原告主張，上開款項豈非受款人
    對原告施勝善及張瑞珠之借款？
(五)、兩造合作設立之台灣久元公司，係由台豐公司會計即訴外人
    蔡月珍負責久元公司之帳務會計，於96年8月14日，訴外人
    蔡月珍發送電子郵件予誠名公司之會計即訴外人林桂如，內
    容係久元公司與TARGET公司之股東入金紀錄。而依上開股東
    入金紀錄，系爭2筆款項亦為台豐公司之股東入金。
(六)、末查，原告又主張系爭款項匯至被告個人之兆豐商銀豐原分
    行及第一商銀豐原分行帳戶，上開帳戶存摺明細於系爭款項
    之二欄位均未記載任何字樣，未註記其用途，據此主張系爭
    款項即為被告向原告之借款云云，惟系爭款項因原告主張為
    被告個人借款而為爭訟，兩造對系爭款項用途爭執未定如何
    加以記載？故原告以存摺內未記載用途乙節，即反推係被告
    向原告個人之借款，實無理由等語，資為抗辯。
(七)、答辯聲明：原告之訴駁回。如受不利之判決，願供擔保請准
    宣告免於假執行。
三、本件經兩造整理不爭執及爭執事項如下（本院卷第104 頁至
    第105頁、第201 頁）：
(一)、兩造不爭執事項：
 1. 按原告施勝善所經營之台豐公司與被告陳榮華所經營之誠名
    公司為於柬埔寨共同投資案，於95年6 月21日簽訂乙紙合作
    協議書，並依上開合作協議書於95年10月4 日登記設立久元
    公司，被告擔任久元公司之股東及負責人，其他股東則為原
    告施勝善擔任最大股東及董事所經營之勵克公司，法人代表
    即為原告施勝善之配偶張瑞珠，及台豐公司幹部黃福全、吳
    其原。雙方並依合作內容於柬埔寨設立TARGET公司，由台豐
    公司占65%持股650股，被告陳榮華占35%持股350股。
 2. 依95年6 月21日合作協議書，於台豐公司接到國外客戶之訂
    單後，即應向久元公司下單，由久元公司負責採購鞋材原物
    料，再交由台豐公司、誠名公司於柬埔寨設立之公司負責生
    產後，將貨物交付予台豐公司所接訂單之客戶。雙方並約定
    如台豐公司對久元公司下單數量5 千雙以下，則每雙以久元
    公司材料成本加計美金2.5 元計算; 如下單數量5 千雙以上
    ，每雙加計美金2.3 元計算，並訂於97年2 月結算，台豐公
    司保證每雙至少有美金0.5之淨利潤。
 3. TARGET公司之資本額為美金100 萬元，依當時利率32.5元計
    算為3,250 萬元，台豐公司占65% 應出資2,112 萬5 千元；
    誠名公司陳榮華則占35% 應出資1,137萬5千元。
 4. 原告於95年10月13日、96年5月29日分別匯入1,000萬元、40
    0萬元至被告個人名下帳戶。
(二)、兩造爭執事項：原告於95年10月13日、96年5月29日各匯款
    系爭1,000萬元款項及系爭400萬元款項予被告，是否為被告
    陳榮華向原告施勝善借貸？
四、本院之判斷：
(一)、按當事人主張有利於己之事實者，就其事實有舉證之責任，
    民事訴訟法第277 條定有明文。另按當事人主張有金錢借貸
    關係存在，須就其發生所須具備之特別要件即金錢之交付及
    借貸意思表示互相一致負舉證之責任，若僅證明有金錢之交
    付，未證明借貸意思表示互相一致者，尚不能認為有金錢借
    貸關係存在 (最高法院81年度台上字第2372號判決意旨參照
    )。本件被告並不爭執原告確有於95年10月13日、96年5月29
    日各匯款系爭1,000萬元款項及系爭400萬元款項予被告，然
    其否認上開款項均係向原告借貸，故而原告自應就該二筆款
    項兩造間存有借貸之合意負積極舉證之責。經查：
  1.原告主張系爭1,000萬元款項、400萬元款項，乃係被告向其
    借款等情，固據其提出匯款回條聯為證，被告雖不爭執有收
    受該二筆款項，然收受款項原因甚多，或為買賣、贈與或為
    投資款等等，是尚難憑上開匯款單據，遽認兩造間就系爭款
    項已成立消費借貸之合意。
  2.原告主張系爭2筆款項係兩造間之借款，其主要之依據為該2
    筆款項均係匯入被告個人之帳戶，因如係兩造間投資協議之
    款項，都會匯入公司帳戶，不會匯入被告個人帳戶，其用意
    乃為區隔兩造間投資協議之款項，本件系爭2筆款項均係匯
    入被告個人帳戶，可資證明確係兩造間之借款，此情並有證
    人即台豐公司會計洪麗雪、蘇淑媛在本院審理中之證述為證
    等語。惟查，證人即台豐公司會計洪麗雪、蘇淑媛在本院審
    理中雖均證稱系爭2筆款項之匯款係由其等經手處理，係被
    告向原告之借款等語（見本院卷第105頁以下）。惟該二位
    證人皆已明確證稱其等並未親身見聞被告向原告借款，僅係
    依原告之指示匯款，會知道是借款，是因原告所告知等語（
    見本院卷第106頁、第107頁）；且證人洪麗雪、蘇淑媛均為
    原告所經營台豐公司之受僱人，與原告具有利害關係，已難
    期待其等證述之中立，且其證述亦難認與事實相符（詳見下
    述），自難遽以其等之證述，即確認兩造間就系爭款項已有
    成立消費借貸之合意。另原告於起訴前，曾於99年4月10 日
    委請律師以存證信函催告被告償還借款，並將95年10月13
    日、96年2月16日、96年3月16日、96年5月8日、96年5月29
    日、96年6月12日、96年8月15日之7筆款項共3,815萬元均列
    為被告向其之借款，要求返還。惟上開各款項中，除系爭2
    筆款項及96年6月12日之款項外，其餘款項皆係匯入台灣久
    元公司之帳戶內，且原告起訴後僅主張系爭2筆款項方屬借
    款，並改稱上開匯入公司帳戶內之款項係其出資額之一部分
    等情，有兩造所提台北北門郵局第1256號存證信函（本院卷
    第9頁至第10頁）、合作金庫銀行匯款回條聯（本院卷第7頁
    、第8頁、第46頁、第47頁、第48頁、第59頁）、被告設於
    第一銀行豐原分行帳號00000000000號帳戶存摺影本（本院
    卷第191頁）在卷可稽，故原告以該2筆款項均係匯入被告個
    人之帳戶，而非公司帳戶，主張系爭2筆款項確係兩造間之
    借款，亦顯與事證不符，而難遽採。對此原告雖主張：先前
    之存證信函內容僅係誤載，因此於起訴時遂刪去誤載之數筆
    云云，惟私人借款或投資款若果如原告所述極易分辨，原告
    為何會有誤載之情況？且存證信函所指之3,815萬元借款與
    本件1,400萬元借款差距甚大，豈有誤認之虞？原告所稱顯
    然矛盾。
  3.原告另主張：被告設於第一銀行豐原分行帳號00000000000
    號帳戶（即原證14，本院卷第191頁）、及台灣久元公司設
    於第一銀行豐原分行帳號00000000000號帳戶之存摺內（即
    原證16，本院卷第193頁），皆有註記各款項之資金來源或
    去向，足認只要與公司有關之資金往來，證人即久元公司會
    計林桂如皆會記載其用途或來源，惟針對系爭2筆款項，證
    人林桂如未作有任何註記，可證系爭2筆款項，確係被告向
    原告之借款云云。然觀之原證14號存摺影本，該帳戶確有96
    年5月29日原告施勝善所匯之系爭400萬元入帳，且未有任何
    註記，然依該存摺紀錄可知，該筆匯款乃用於支應96年6月5
    日之2,958,185元（註記為支付訴外人鈺埕公司95年3月貨款
    ）及1,268, 700元（註記為轉入公乙），隨後該帳戶於96年
    6月12日又有原告施勝善所匯95萬元入帳（註記為台豐借款
    ），則若註記為真實，被告抗辯原告所匯入之系爭400萬元
    款項乃為支付訴外人鈺埕公司95年3月貨款即屬真正（參見
    下述）；且若依原告主張凡匯入被告私人帳戶即屬二造間私
    人借款，則原證14號帳戶既屬被告個人帳戶，則上開於96年
    6月12日原告施勝善所匯之95萬元，亦應同係被告個人向原
    告個人之借款，然原告卻未主張該筆95萬元為借款，且該筆
    款項註記為「台豐借款」，亦非向原告個人之借款，顯然與
    原告之主張不符，原告上開主張，亦難遽信為真。
(二)、原告主張系爭款項係被告對原告之借款等情，為被告所否認
    ，被告並辯稱，系爭1,000萬元款項係原告出資柬埔寨TARGE
    T公司之一部份等語。經查：
  1.原告施勝善所經營之台豐公司與被告陳榮華所經營之誠名公
    司為於柬埔寨共同投資案，於95年6月21日簽訂乙紙合作協
    議書，並依上開合作協議書於95年10月4日登記設立久元公
    司，被告擔任久元公司之股東及負責人，其他股東則為原告
    施勝善擔任最大股東及董事所經營之勵克公司，法人代表即
    為原告施勝善之配偶張瑞珠，及台豐公司幹部黃福全、吳其
    原。雙方並依合作內容於柬埔寨設立TARGET公司，由台豐公
    司占65%持股6 50股，被告陳榮華占35%持股350股等情，有
    被告所提合作協議書、久元公司設立登記表、久元公司章程
    、勵克公司登記資料1紙在卷可稽（本院卷第29頁以下），
    並為兩造所不爭執，堪認屬實。另依上開設立登記表，久元
    公司已發行普通股50萬股，而勵克公司、被告陳榮華、該公
    司監察人吳其原依所持股份，於95年9月18日分別匯款299萬
    元、200萬元、1萬元至久元公司籌備處設於合作金庫銀行忠
    孝分行0000000000000號帳戶內等情，亦有原告所提上開帳
    戶存摺影本在卷可稽（本院卷第45頁），足認原告所經營之
    勵克公司、被告陳榮華皆已繳足其就台灣久元公司之出資額
    。
  2.又兩造之合作內容除設立台灣久元公司外，尚於柬埔寨設立
    TARGET公司，依其章程內容，該公司之資本額共100萬美金
    ，依當時美金對新臺幣之匯率32.5計算，台豐公司持有股份
    百分之六十五，應出資2,112萬5千元，被告陳榮華則持有股
    份百分之三十五，應出資1,137萬5千元等情，有TARGET公司
    章程附卷可參（本院卷第64頁以下），並為兩造所不爭執，
    亦堪認屬實。原告主張其已數次匯款至台灣久元公司設於第
    一銀行豐原分行帳號00000000000號帳戶內，共計2,000萬元
    ；且因TARGET公司建蓋廠房時極需大量土地，故由其代為向
    柬埔寨地主承租土地，並代墊往後歷次之租金共美金138,16
    0元，故其就兩造間之投資案業已出資完畢等情，固據其提
    出合作金庫銀行匯款回條聯、匯出匯款申報書、渣打銀行網
    路銀行列印資料、廠房租賃契約書等件在卷可證（本院卷第
    46頁以下）。然台灣久元公司與柬埔寨TARGET公司皆係基於
    上開合作協議而設立等情，業據兩造供陳在卷，參酌被告所
    提TARGET公司活期存款帳戶、支票帳戶之交易明細（本院卷
    第132頁以下），以及台灣久元公司係於同年10月4日完成設
    立登記乙情，應可推斷TARGET公司亦於同年10月間開始運作
    ，則就原告主張之歷次匯款時序觀之，原告於95年10月13日
    ，將系爭1,000萬元款項匯入被告個人帳戶之際，顯較接近
    於台豐公司應出資之時點，且依原告主張其歷次出資所為之
    列表觀之（本院卷第42頁反面），在該系爭1,000萬元款項
    匯入時點之前，原告僅代墊美金2萬元之租金，尚未繳納其
    他應出資額，對照原告主張之第1筆出資額700萬元，卻遲於
    96年2月16日始匯入，顯然悖於常情。此外，雙方於設立台
    灣久元公司之際，皆能即時繳足其出資額，且被告陳榮華為
    出資TARGET公司之股本，亦於95年9月29日先匯入美金25萬
    元至其設於柬埔寨之帳戶，該筆款項扣除手續費後尚有美金
    249,707元等情，亦有被告所提匯出匯款申請書（本院卷第
    78頁）、活期存款帳戶交易明細（本院卷第132頁）在卷可
    證。綜觀上開匯款時點、雙方之出資狀況，自應認被告抗辯
    系爭1,000萬元款項係原告之出資款較符實情而為可採。至
    於原告主張上開美金25萬元並非被告所匯，故與本案無關云
    云，然就上開匯出匯款申請書觀之，其申請人雖係HEALTHFI
    ELD CO.  LTD，然於該單據右下角申請人具結之處，亦蓋有
    被告陳榮華之私章，足認該款項應係被告陳榮華所匯，原告
    此部分主張，自無從為其有利之認定。
(三)、被告復辯稱系爭400萬元款項係用以支付久元公司96年3月份
    應付訴外人鈺埕股份有限公司（下稱鈺埕公司）之貨款，然
    當時久元公司帳戶內之金額不足支付貨款，為此原告方匯入
    400萬元等語，並提出貨款明細、應收帳款明細表、領款簽
    收單等件為證（本院卷第87頁至第89頁）。原告雖否認上開
    單據之真正，並主張被告陳榮華所經營之誠名公司亦從事鞋
    業製造，故無法證明係久元公司之應付貨款云云。然查：依
    原告所自提之原證14號存摺影本，該帳戶確有96年5月29日
    原告施勝善所匯之系爭400萬元入帳，再依該存摺紀錄可知
    ，該筆匯款乃用於支應96年6月5日之2,958,185元（註記為
    支付訴外人鈺埕公司95年3月貨款）及1,268, 700元（註記
    為轉入公乙），則若註記為真實，被告抗辯原告所匯入之系
    爭400萬元款項乃為支付訴外人鈺埕公司95年3月貨款即屬真
    正，業據前述。又訴外人鈺埕公司與台灣久元公司於96年間
    訂有皮革原料買賣契約，久元公司自96年1月起至同年3月止
    之貨款皆給付正常，然於96年3月26日後台灣久元公司拒不
    付款，鈺埕公司即以台灣久元公司之負責人即被告陳榮華涉
    犯詐欺罪為由，向臺灣臺中地方法院檢察署檢察官提出告訴
    等情，有該署檢察官97年度偵字第23242號不起訴處分書在
    卷可參（本院卷第122頁）；且訴外人鈺埕公司之職員黃振
    軒就台灣久元公司3月份之應付貨款，已領款簽收等情，亦
    有被告提出上開簽收單據為證（本院卷第89頁）。雖原告主
    張上開領款簽收單中，有3筆係記載被告陳榮華之名義，足
    認系爭款項並非台灣久元公司，而係誠名公司之應付貨款云
    云，惟本院加總該3筆記載被告陳榮華之領款簽收單，金額
    計為2,958,185元，恰與上開原證14號存摺影本紀錄上96年6
    月5日之2,958,185元支出（註記為支付訴外人鈺埕公司95年
    3  月貨款）相符，足認系爭400萬元款項雖係原告匯入被告
    個人帳戶，然被告乃用於支付台灣久元公司應付貨款，若原
    告所述該筆款項係被告向其個人之借款為真，被告何須用以
    支付台灣久元公司之應付貨款。另參以原告施善勝亦曾於上
    開偵查案件中具結證稱：伊會介入久元公司，是因為久元公
    司係其投資之子公司與被告（按即指本件被告陳榮華）合資
    創立，一開始都由被告經營管理，但因久元公司虧損嚴重，
    因此伊於96年5月間接手久元公司之財務，如果久元公司有
    支出，必須要經過伊這一關等語（本院卷第124頁）。則觀
    諸被告所提出之貨款明細，久元公司為支付3月份貨款所簽
    發之支票，除票號JY0000000號之支票外，其兌現日期大多
    在5月底及其後，故於鈺埕公司提示上開支票之際，原告施
    勝善已介入決定台灣久元公司是否付款，可認被告辯稱原告
    為給付3月份之貨款，方於96年5月29日匯入系爭400萬元等
    情應屬真實。
(四)、基上，本件原告不能證明兩造間確有成立消費借貸之合意，
    且依被告所提證據，可認被告辯稱系爭2筆款項分別係原告
    之出資款及原告為支付兩造投資之台灣久元公司應付貨款始
    匯入原告帳戶乙節，較為可信。則原告先位主張依消費借貸
    之法律關係，請求被告償還上開款項等情，自屬無據。原告
    雖又主張，若本院認其先位主張為無理由，因其已繳足兩造
    合資之台灣久元公司及TARGET公司之應出資額，故被告受領
    給付並無法律上原因，爰備位主張依不當得利之法律關係，
    請求被告返還等語。然上開款項既有其個別之授受原因，業
    經前述，原告是否繳足其出資額，以及兩造間之實際出資是
    否顯失比例等節，雖涉及雙方是否確實履行合作協議，然與
    被告保有上開給付是否具有法律上原因無涉，故原告備位依
    不當得利之法律關係，請求被告返還系爭2筆款項，亦屬無
    據。
(五)、綜上所述，本件被告之抗辯應屬可信，原告之主張均無可採
    。從而，原告先位主張依消費借貸之法律關係及備位主張依
    不當得利之法律關係，請求被告給付1,400萬元，及自99年
    10月5日民事變更聲明暨準備書狀繕本送達翌日起至清償日
    止，按週年利率百分之五計算之利息，均為無理由，自應予
    駁回。又原告之訴既經駁回，其假執行之聲請亦失所附麗，
    應併駁回之。
六、本件事證已臻明確，兩造其餘攻擊防禦方法，經審酌後核與
    判決結果不生影響，爰不逐一論述，附此敘明。
七、據上論結，本件原告之訴為無理由，依民事訴訟法第78條，
    判決如主文。
中    華    民    國    99    年    12    月    24    日
                  民事第四庭  法  官  洪堯讚
一、右為正本係照原本作成。
二、如不服本判決，應於判決送達後20日內，向本院提出上訴狀
    （須按他造當事人之人數附繕本），如委任律師提起上訴者
    ，應一併繳納上訴審裁判費。
三、提起上訴，應以上訴狀表明(一)對於第一審判決不服之程度
    ，及應如何廢棄或變更之聲明，(二)上訴理由（民事訴訟法
    第441條第1項第3款、第4款），提出於第一審法院。
中    華    民    國    99    年    12    月    27    日
                              書記官

司法院資訊處製作；財團法人民間司法改革基金會備份。
